【裁判字號】    98,交抗,78
【裁判日期】    981026
【裁判案由】    違反道路交通管理處罰條例聲明異議
【裁判全文】
臺灣高等法院花蓮分院交通事件裁定      98年度交抗字第78號
抗  告  人  交通部公路總局臺北區監理所花蓮監理站
法定代理人  乙○○
受處分人    甲○○
即異議人
上列抗告人因受處分人違反道路交通管理處罰條例案件，不服臺
灣花蓮地方法院，中華民國98年6月15日所為裁定（98年度交聲
字第192號）提起抗告，本院裁定如下：
    主  文
抗告駁回。
    理  由
一、原裁定意旨略以：異議人即受處分人（以下簡稱異議人）甲
    ○○於民國98年4月3日飲用酒類後，駕駛車牌號碼Q4-3528
    號自用小貨車，於同日17時41分許，行經花蓮縣吉安鄉○○
    路○段18之1號前，因行車不穩為警攔查，經施以呼氣酒精濃
    度測試，結果達每公升0.97毫克，經花蓮縣警察局花蓮分局
    員警以花警交字第P00000000號違反道路交通管理事件通知
    單舉發，嗣原處分機關於98年5月27日以異議人違反道路交
    通管理處罰條例第35條第1項第1款之規定，以花監違字第裁
    44-P00000000號裁決書裁處罰鍰新臺幣（下同）49,500元、
    吊扣駕駛執照12個月並施以道安講習。異議人則以其上開行
    為業經臺灣花蓮地方法院檢察署（以下簡稱花蓮地檢署）以
    98年度偵字第1698號為緩起訴處分1年，並已履行向中華民
    國發展遲緩兒童早期療育協會支付46,000元之命令，基於「
    一事不二罰」原則，請求撤銷原處分為由聲明異議。經查，
    行政罰法第26條第2項未明列「緩起訴處分」，故不宜擴張
    解釋認「不起訴處分」包括緩起訴處分，且參酌該條之立法
    意旨，違反行政法上義務之行為，若同時亦經檢察官另為緩
    起訴處分時，行政機關應不得就同一行為，再為與刑罰相類
    之罰緩處分，而緩起訴之被告依緩起訴處分命令向公益團體
    繳納捐款，係履行檢察官為緩起訴處分命令，性質上自屬處
    分金，與罰金無異，自不應再受行政裁罰。至若認緩起訴處
    分係特殊之處遇措施，故無一事不二罰之適用，惟就被告而
    言確係受2次處罰，有違緩起訴制度所欲達到司法資源有效
    利用之目的，故應自實質面判斷緩起訴所課予之指示或負擔
    是否已足以達成行政目的，再決定是否另行課處行政罰。本
    件異議人受緩起訴處分應履行之負擔為支付中華民國發展遲
    緩兒童早期療育協會46,000元，且該項負擔既係課予受處分
    人一定之作為義務，若不履行此負擔，將撤銷緩起訴處分，
    此效果足以影響受處分人身體及財產上之限制，應認具有裁
    罰性之效果，自不應再課予罰鍰處分，否則無異於以2次裁
    罰性處分處罰違反義務之行為，顯與一事不二罰原則有悖。
    又汽車駕駛人，駕駛汽車經測試檢定有酒精濃度超過規定標
    準者，依道路交通管理事件統一裁罰基準表規定，駕駛人吐
    氣所含酒精濃度超過每公升0.55毫克者，小型車駕駛人逾越
    應到案期限30日以上60日以內，繳納罰鍰或到案聽候裁決者
    ，應處罰鍰49,500元，並吊扣駕駛執照1年及施以道安講習
    ；又汽車駕駛人，經裁判確定處以罰金低於本條例第92條第
    3項所定最低罰鍰基準規定者，應依本條例裁決繳納不足最
    低罰鍰之部分，分別為違反道路交通管理事件統一裁罰基準
    及處理細則（下稱裁罰細則）第2條及道路交通管理處罰條
    例第35條第1項第1款、第8項所明定。本件異議人被查獲時
    之呼氣酒精濃度達每公升0.97毫克，依前開裁罰細則規定應
    處罰鍰49,500元，惟檢察官為緩起訴處分時，命異議人負擔
    公益捐款46,000元，此項捐款負擔應有一事不二罰原則之適
    用，惟該捐款尚不足其最低罰鍰，原處分機關自僅得依上開
    道路交通管理處罰條例第35條第8項規定，就不足額部分處
    以3,500元之罰鍰，故認異議人就46,000元部分之異議為有
    理由，惟就不足額之3,500元部分並無理由，而撤銷原處分
    ，改處異議人罰鍰3,500元。
二、抗告意旨略以：
（一）依法務部行政罰法諮詢小組第一次會議紀錄將緩起訴認為
      係附條件之不起訴處分，亦即為不起訴之一種，則依行政
      罰法第26條第2項及道路交通管理處罰條例第35條第1項第
      1 款規定，自應裁處行政罰。本件異議人因酒醉駕車行為
      觸犯公共危險罪，雖經花蓮地檢署檢察官為緩起訴處分確
      定，惟並未受刑事判決，異議人依該署指示向中華民國發
      展遲緩兒童早期療育協會支付46,000元，該給付性質上僅
      屬特殊之處遇措施，非刑法第33條所定之罰金，應無抵扣
      罰鍰之可能，原法院逕認異議人所支付之款項「性質上自
      屬處分金」，而類推解釋刑事處罰「罰金」之見解，違反
      刑法「罪刑法定主義」之精神，亦違背刑法類推禁止之原
      則，即異議人未經「刑事處罰」，自無「經裁判確定處以
      罰金」之可能，該金錢給付既係附隨於緩起訴處分之負擔
      ，性質上並非刑罰，則異議人雖已履行緩起訴處分所附帶
      之條件，仍非已受刑事處罰，尚無行政罰法一事不二罰之
      適用，爰請求撤銷原裁定，維持原處分。
（二）另參酌刑法第57條所列事項及公共利益之維護，以緩起訴
      處分並同時命被告為一定之金錢給付者，因該金錢給付係
      附隨於緩起訴處分之負擔，性質上並非刑罰，故刑事案件
      經檢察官為緩起訴處分確定後，視同不起訴確定，裁處機
      關自得依行政法上義務規定裁處之，本件異議人上開酒醉
      駕車之違規行為，雖經檢察官為緩起訴處分確定，且已履
      行緩起訴所附帶之條件，仍非已受刑事處罰，尚無行政罰
      法「一事不二罰」之適用。爰就原裁定關於不罰部分提起
      抗告，請求撤銷原裁定，維持原處分云云。
三、按「一行為同時觸犯刑事法律及違反行政法上義務規定者，
    依刑事法律處罰之。但其行為應處以其他種類行政罰或得沒
    入之物而未經法院宣告沒收者，亦得裁處之」，行政罰法第
    26條第1項定有明文。揆諸其立法理由：「一行為同時觸犯
    刑事法律及違反行政法上義務規定時，由於刑罰與行政罰同
    屬對不法行為之制裁，而刑罰之懲罰作用較強，故依刑事法
    律處罰，即足資警惕時，實無為一事二罰再處行政罰之必要
    ，且刑事法律處罰，由法院依法定程序為之，較符合正當法
    律程序，應予優先適用。但罰鍰以外之沒入或其他種類行政
    罰，因兼具維護公共秩序之作用，為達行政目的，行政機關
    仍得併與裁處」，探究其立法目的，無非在處罰目的相同且
    處罰方式相同時，若依刑事法律處罰，即足資警惕時，實無
    為一事二罰再處行政罰之必要。又行政罰法第26條第2項規
    定，未明文包括「緩起訴處分」，雖「緩起訴處分」確定時
    ，被告可免於刑事訴追，與不起訴處分效果雷同，惟緩起訴
    處分為介於起訴及微罪職權不起訴間緩衝制度設計，其具體
    效力依刑事訴訟法第260條規定，於緩起訴處分期間屆滿未
    經撤銷者，非有同條第1款或第2款情形之一，不得對於同一
    案件再行起訴，即學理上所稱實質確定力，足見在緩起訴期
    間內，尚無實質確定力可言（最高法院94台非215號判例、9
    5台非284號判決參照）。故觸犯刑事法律之犯罪行為，符合
    緩起訴要件，雖經檢察官為緩起訴處分，然就要件而言，緩
    起訴基本上係認被告有犯罪事實，僅暫緩起訴，並得課被告
    予一定負擔或指示，此不同於不起訴處分係因犯罪嫌疑不足
    或其他原因，不得附條件或負擔，可知緩起訴處分並非不起
    訴處分，斸係屬一種刑事處罰。又經檢察官為「緩起訴」處
    分者，於「緩起訴」之猶豫期間內，檢察官可對其持續觀察
    ，若認其顯無反省警惕之情或根本欠缺反省警惕之能力者，
    得依職權或依告訴人之聲請，將「緩起訴」處分撤銷並依法
    追訴，亦即在緩起訴處分之猶豫期間內，刑事訴追程序仍未
    終局確定，此與不起訴處分確定後，刑事訴追程序終結，檢
    察官原則上不得就同一行為再行起訴之法律效果迥異。上開
    行政罰法第26條第2項既未明列「緩起訴處分」，即不宜擴
    張解釋，且緩起訴處分性質上亦與不起訴處分不同，自無適
    用行政罰法第26條第2項規定之餘地。從而，經檢察官為緩
    起訴處分之行為，如同時違反行政法上義務之規定，因已有
    刑事處罰，此時行政機關若另行為行政裁罰，無異一罪二罰
    ，因此參酌行政罰法第26條之立法意旨，違反行政法上義務
    之行為，若同時亦經檢察官另為緩起訴處分時，行政機關應
    不得就同一行為，再為與刑罰相類之罰鍰處分（臺灣高等法
    院97年度法律座談會第39號研討意見參照）。
四、經查：
（一）本件異議人甲○○係就其於前揭時、地之酒駕行為，經施
      測結果其呼氣酒精濃度達每公升0.97毫克之違規事實經處
      以行政罰鍰49,500元部分提出異議，原裁定亦就此部分為
      審酌。至禁止考照1年及施以道安講習部份，乃裁罰性之
      不利處分，為維護交通安全，促使駕駛人於飲酒後能知所
      警惕，有教導駕駛人瞭解交通規則並加強其遵循之必要，
      依行政罰法第26條第1項但書之規定，仍得裁處之，核先
      敘明。
（二）如上開所述，刑事訴訟法第253條之2第1項第4款緩起訴處
      分命令，性質雖係處分金，然既具有課予人民於財產上不
      利益，對被告心理上產生相當制約，此處分命令雖非屬刑
      法上所列刑罰之一種，然造成受處分人之財產減少、干預
      人民自由，實與刑事制裁無異，即檢察官為緩起訴處分並
      命向公益團體捐款者，其捐款解釋上係屬依刑事法律處罰
      之罰金。即刑法上之罰金與刑事訴訟法中命人民支付一定
      金額之緩起訴處分命令，本質上、制度上殊途同歸，皆課
      予人民相當程度不利益，均具有實質上刑事處罰特質。故
      原裁定法院乃謂履行檢察官為緩起訴處分命令，性質上自
      屬於處分金，且與罰金無異，並非將處分金類推適用刑法
      第33條罰金規定，原審法院並非適用類推解釋等法理，自
      無違罪刑法定主義及類推解釋之禁止原則之虞。況依刑事
      訴訟法第253條之2立法理由，基於個別預防、鼓勵被告自
      新及復歸社會等目的，立法者特別立法賦予檢察官於緩起
      訴時，毋庸經法院審判程序，基於便宜原則得命被告遵守
      一定之條件或事項之權力，以節省司法資源，且檢察官依
      法所為緩起訴處分，亦須符法律明確性原則、比例原則及
      實現可能性等法律原則，命被告遵守或履行各款事項時，
      始屬合法刑事處分。本件檢察官命異議人向中華民國發展
      遲緩兒童早期療育協會支付46,000元之處分命令，並不違
      反刑事立法政策，抗告人所指緩起訴處分金並非罰金云云
      ，自無可採。
（三）且刑事訴訟法第253條之1第1項係91年2月8日增訂，行政
      罰法係94年2月5日公布，制定在後之行政罰法第26條第2
      項僅條列「不起訴處分或無罪、免訴、不受理、不付審理
      之裁判確定者」，既未將「緩起訴處分」納入，準此而言
      ，制定在後之行政罰法第26條第2項既未將緩起訴處分列
      舉其中，本於保障人民基本權及「法律明示其一排除其他
      」之法理暨前揭說明，自不能將條文中「不起訴處分」之
      範圍，擴及於性質並不相同之「緩起訴處分」。揆諸上揭
      說明，可知緩起訴處分自與上開行政罰法第26條第2項列
      舉之不起訴處分等情形迥然有別，無從遽為比擬而為相同
      之處置。抗告人認原裁定所為逾越法律文義解釋云云，尚
      非可採。
（四）再依行政罰法第26條第1項規定：「一行為同時觸犯刑事
      法律及違反行政法上義務規定者，依刑事法律處罰之。但
      其行為應處以其他種類行政罰或得沒入之物而未經法院宣
      告沒收者，亦得裁處之。」為一事不二罰原則之明文，其
      立法理由認為如一行為同時觸犯刑事法律及違反行政法上
      義務規定時，由於刑罰與行政罰同屬對不法行為之制裁，
      而刑罰之懲罰作用較強，故依刑事法律處罰，即足資警惕
      時，實無一事二罰再處行政罰之必要。且刑事法律處罰，
      由法院依法定程序為之，較符合正當法律程序，應予優先
      適用。但罰鍰以外之沒入或其他種類行政罰，因兼具維護
      公共秩序之作用，為達行政目的，行政機關仍得併予裁處
      ，故為第一項但書規定。承前揭說明，本件異議人既已依
      刑事訴訟程序，經檢察官命向公益團體支付46,000元之處
      分命令，性質係屬刑事法律處罰，已足資警惕異議人，如
      仍再就同一違規行為課予行政罰鍰，未免失之過苛，有違
      「一事不二罰原則」。是原審法院將該部分撤銷不罰，核
      於法尚無違誤，抗告人猶執陳詞提出抗告，並無理由。
（五）異議人上開違規行為，復有花蓮縣警察局花蓮分局花警交
      字第P00000000號舉發違反道路交通管理事件通知單、原
      處分機關花監違字第裁44-P00000000號裁決書各1份附卷
      可稽，其違規事實固堪認定，惟其同一酒後駕車之行為，
      亦同時涉犯刑法第185條之3之公共危險罪，業經花蓮地檢
      署以98年度偵字第1698號處分書為緩起訴處分，緩起訴期
      間為1年，並已向中華民國發展遲緩兒童早期療育協會支
      付46,000元等情，有臺灣花蓮地方法院檢察署檢察官98年
      度偵字第1698號緩起訴處分書、98年6月6日郵政劃撥儲金
      存款收據影本、臺灣花蓮地方法院檢察署檢察官執行緩起
      訴處分命令通知書及臺灣高等法院被告前案紀錄表等各1
      份在卷可稽，堪信屬實。又異議人所支付之緩起訴處分金
      ，已達道路交通管理處罰條例第92條第3項所定最低罰緩
      基準規定部分，原裁定予以撤銷，即將有違一事不二罰部
      分原處分所裁處罰緩46,000元部份予以撤銷，另依道路交
      通管理處罰條例第35條第8項之規定，對不足部分諭知應
      處罰鍰之金額，核之前揭所述，並無不當，抗告人猶執陳
      詞提起抗告，為無理由。
（六）另按各機關依其職掌就有關法規為釋示之行政命令，法官
      於審判案件時，固可予以引用，但仍得依據法律表示適當
      之不同見解，並不受其拘束；司法行政機關所發司法行政
      上之命令，如涉及審判上之法律見解，僅供法官參考，法
      官於審判案件時，亦不受其拘束，司法院大法官會議釋字
      第216號解釋意旨可資參照。抗告意旨所稱法務部行政罰
      法諮詢小組會議記錄結論，均僅為行政機關內部之行政解
      釋，固得供法院辦案之參考，惟法院並不受其拘束，原處
      分機關執此指摘原裁定不當，洵無足取，附此說明。
四、據上論結，應依道路交通管理處罰條例第89條，道路交通案
    件處理辦法第26條，刑事訴訟法第412條，裁定如主文。
中    華    民    國    98    年    10   月     26    日
                  交通法庭審判長法  官  何方興
                                法  官  林德盛
                                法  官  王紋瑩
以上正本證明與原本無異。
本件不得再抗告。
中    華    民    國    98    年    10    月    26    日
                                書記官  李芸宜


司法院資訊處製作；財團法人民間司法改革基金會備份。
